【裁判字號】    94,重訴,190
【裁判日期】    950112
【裁判案由】    拆屋還地等
【裁判全文】
臺灣士林地方法院民事判決             94年度重訴字第190號
原      告  台北市政府消防局
法定代理人  丙○○
原      告  臺北市政府警察局
法定代理人  甲○○
上列二人共同
訴訟代理人  鍾明達律師
被      告  乙○○    住彰化縣.
上列當事人間請求返還房屋事件，本院於94年12月22日言詞辯論
終結，判決如下：
    主  文
被告應將臺北市○○區○○街五之三號房屋遷讓交還原告台北市
政府消防局。
被告應將臺北市○○區○○段四小段五七一地號面積二七點一二
平方公尺土地及同地號如附圖所示紅色部分面積一七點八四平方
公尺之土地返還予原告臺北市政府警察局。
被告應給付原告台北市政府消防局新台幣仟壹佰陸拾陸元，及
自民國九十四年十二月二十三日起至清償日止，按週年利率百分
之五計算之利息。
被告應自民國九十四年七月三日起至交還上開房屋之日止，按月
給付原告台北市政府消防局新臺幣肆拾捌元。
被告應給付原告臺北市政府警察局新台幣陸拾陸萬壹仟佰陸拾
玖元，及自民國九十四年十二月二十三日起至清償日止，按週年
利率百分之五計算之利息。
被告應自民國九十四年七月三日起至交還上開土地之日止，按月
給付原告臺北市政府警察局新臺幣玖仟壹佰柒拾元。
原告其餘之訴駁回。
訴訟費用由被告負擔百分之九十，原告台北市政府消防局負擔百
分之一，餘由原告臺北市政府警察局負擔。
本判決第一、二項，於原告台北市政府消防局、臺北市政府警察
局分別以新臺幣肆仟伍佰元、新台幣捌拾柒萬元為被告供擔保後
，得假執行。被告為原告台北市政府消防局、原告臺北市政府警
察局分別供擔保新台幣壹萬仟柒佰元、新台幣貳佰陸拾貳萬零
肆拾肆元後，得免為假執行。
本判決第三、五項，於原告台北市政府消防局、臺北市政府警察
局分別以新臺幣壹仟元、新台幣貳拾貳萬元為被告供擔保後，得
假執行。被告為原告台北市政府消防局、原告臺北市政府警察局
分別供擔保新台幣仟壹佰陸拾陸元、新台幣陸拾陸萬壹仟佰
陸拾玖元後，得免為假執行。
本判決第四、六項，於原告台北市政府消防局、臺北市政府警察
局分別按月以新臺幣壹拾陸元、新台幣仟元為被告供擔保後，
得假執行。被告得按月為原告台北市政府消防局、原告臺北市政
府警察局分別供擔保新台幣肆拾捌元、新台幣玖仟壹佰柒拾元後
，得免為假執行。
原告其餘假執行之聲請駁回。
    事實及理由
一、原告主張：坐落臺北市○○區○○段4 小段571 地號，面積
    1316平方公尺土地，為台北市所有之土地，原告臺北市政府
    警察局（下稱原告市警局）為管理機關，其上建號40008 號
    ，門牌號碼臺北市○○區○○街五之三號、面積27.12 平方
    公尺之房屋（下稱系爭房屋）為台北市所有之房屋，原告台
    北市政府消防局（下稱原告市消局）為管理機關。系爭房屋
    係原告市警局之職務宿舍，於民國77年間配予被告居住使用
    ，惟被告於88年間7 月28日調至彰化縣消防局溪湖分局（下
    稱溪湖分局）服務，依72年修正之事務管理規則第249 條第
    3 項之規定，調職人員應於3 個月內遷出宿舍，且依民法第
    470 條第1 項之規定，借用目的業已完成，被告自應返還系
    爭房屋及第三人所增建如附圖所示位置，面積為17.84 之增
    建物（下稱系爭增建）予現管理機關原告市消局，並返還系
    爭土地予管理機關即原告市警局。被告無權占有系爭房屋及
    增建之基地（下稱系爭土地），即有不當得利，被告亦應分
    別返還不當得利予原告市消局、原告市警局，爰本於民法第
    470 條第1 項、767 條、第179 條請求等語；並聲明：(一)如
    主文第1 項第2 項所示；(二)被告應給付原告市消局7390 元
    ，及自94年12月23日起至清償日止，按週年利率百分之5計
    算之利息；暨自94年7 月2 日起至交還系爭房屋及土地之日
    止，按月給付原告市消局118 元。(三)被告應給付原告市警局
    748728元，及自民國94年12月23日起至清償日止，按週年利
    率百分之5 計算月利息；暨自94年7 月3 日起至交還系爭房
    屋及土地之日止，按月給付原告市警局10917 元。(三)願供擔
    保宣告假執行。
二、被告則以：系爭房屋係被告於77年6 月9 日向原告市警局申
    請配住之眷屬宿舍（下稱眷舍），此由原告市消局函催被告
    遷出之9 張公函皆稱系爭房屋為眷舍可以明之，被告雖於88
    年7 月28日調至溪湖分局，惟系爭房屋既屬眷舍，性質上即
    不隨借用人職務之調動而須遷還，原告應受行政處分信賴保
    護原則之拘束，而不得依民法第470 條第1 項之規定請求被
    告返還系爭房屋及基地。且系爭房屋係警民協會募款所興建
    之眷舍，依台北市市有眷舍房地處理自治條例第17條第3 款
    之規定，應發給被告搬遷補償費，被告既無須返還系爭房屋
    ，原告亦須發給被告補償費，即不能請求被告給付不當得利
    。又系爭增建於被告獲配住之前即已存在，非被告所興建等
    語為辯；並聲明(一)原告之訴駁回，(二)如受不利之判決願供擔
    保免為假執行。
三、原告主張系爭土地、房屋均屬台北市所有，原告市警局、原
    告市消局分別為管理機關，被告於77年6 月9 日向原告市警
    局申請配住，於88年7 月28日調至溪湖分局，系爭房屋及土
    地現為被告占有使用之事實，業據被告所自認，並據證人丁
    ○○證述在卷，且有土地及建物謄本，在卷可稽，復經本院
    至現場勘驗，囑託地政機關測量增建部分屬實，有勘驗筆錄
    及測量圖，附卷可參，應堪認為實在。
四、茲有爭執者為：系爭房屋是否為警民協會所興建？是眷舍或
    職務宿舍？原告主張系爭房屋非警民協會所興建，而係台北
    市所有之職務宿舍等語，被告則抗辯抗辯系爭房屋係警民協
    會所興建，復為眷舍云云，但經本院向台北市政府工務局建
    築管理處函調系爭房屋之建造執照及使用執照，該處函覆並
    無該檔案資料，有該處94年8 月30日北市工建秘字第094669
    76200 號函在卷可佐，被告所提之本院86年度簡上字第10號
    確定判決書（127 頁），其不動產之標的與本件不同，自不
    能相提並論，其復未能舉證以實其說，所辯自不可採。再被
    告抗辯系爭房屋係眷舍乙節，固提出原告市警局77年5 月2
    日北市警後字第37637 號函、原告市消局92 年9月24日北市
    消後字第0923276360 0號函、92年11月6 日北市消後字第09
    233265000 號函、93年3 月15日北市消後字第093308015900
    號函、93年6 月25日北市消後字第09332107500 號函、93年
    2 月16日北市消後字第09330428 700號、台北市政府財政局
    92年11月13日北市財四字第0923 110800 號函（38、42、45
    、46、48、43頁）為證，然該等函內雖就系爭房屋稱為「眷
    舍」，惟依77年3 月28日修正之事務管理規則第245 條規定
    ：「本規則之宿舍管理，係指有公用宿舍之各機關，對左列
    宿舍之借用及管理等事項：一、首長宿舍。二、單身宿舍。
    三、職務宿舍。」、第249 條規定：「各機關首長任本職期
    間得借用首長宿舍。二、因職務上特別需要，於任所單身居
    住者，得借用單身宿舍。三、職期輪調、職務特別需要或服
    務偏遠地區人員，有配偶或符合報領實物配給要件之扶養親
    屬隨居住任所者，得借用職務宿舍。... 宿舍借用期間，以
    借用人任職各該機關期間為限。借用人調職、離職及退休時
    ，應在三個月內遷出... 。」、行政院人事行政局86年8 月
    7 日（86）局住福字第26922 號函釋：「... 合法現住人應
    符合下列各款條件：（一）第三項在一定期間以前配住「眷
    屬宿舍」者：以民國七十二年五月一日前（即七十二年四月
    月二十九日修正發布之事務管理規則生效日前），經各機關
    依法核准配住「眷屬宿舍」有案，並備有證明文件者為限。
    （五）須非調職... 」，另依92年8 月1 日修正之「台北市
    市有眷舍房地處理自治條例」第3條 之規定：「本自治條例
    所稱合法現住人，應符合下列各款規定：一、於民國七十二
    年五月一日以前依規定配（借）住眷屬宿舍。五、非調職、
    轉任... 人員... 」、（66頁、76 頁）， 而系爭房屋為被
    告於72年5 月1 日後之77年6 月9 任職原告市警局時，向原
    告市警局申請配住之宿舍，縱該屋原屬眷舍，惟依前開規定
    及函釋，於配予被告居住時，已屬職務宿舍，管理機關自不
    能依相關眷宿之規定處理。再按借用人應於契約所定期限屆
    滿時，返還借用物；未定期限者，應於依借貸之目的使用完
    畢時返還之。為民法第470 條第1 項前段所明定。而被告已
    於88年7 月28日調至溪湖分局，離開原職，使用借貸之目的
    業已完畢，被告即非合法之現住人。被告抗辯系爭房屋屬眷
    宿無庸返還云云，要屬無據。又系爭增建部分雖非被告所建
    等情，已據證人丁○○證述明確（84 頁 反面、85頁），惟
    本院至現場履勘，系爭房屋僅有客廳及臥室部分，廚房及廁
    所部分則屬增建，然彼此相連，增建部分無法單獨使用，為
    系爭房屋之附屬建物，有勘驗筆錄及照片（84、90頁）可參
    ，該增建部分之所有權應歸屬於台北市。又按所有人對於無
    權占有其所有物者，得請求返還之。民法第767 條前段定有
    明文。次按台北市有財產撥給台北市各機關使用者，名義上
    雖仍為市有，實際上即為使用機關行使所有人之權利，故對
    於是類財產，由管領機關起訴，代台北市主張所有權人之權
    利，應屬有據（最高法院51年度台上字第2680號判例參照）
    。系爭房屋原為原告市警局配予被告居住，惟現在之管理者
    為原告市消局，被告與原告市警局之借貸關係既已消滅，而
    不得使用系爭房屋，原告市消局基於管理機關之地位，依民
    法第767 條前段之規定，請求被告將系爭房屋連同增建一併
    返還，即屬有據。而系爭土地為原告市警局所管理，其本於
    民法第767 條前段之規定請求被告返還，亦屬有據。
五、按無法律上之原因而受利益，致他人受損害者，應返還其利
    益。雖有法律上之原因，而其後已不存在者，亦同。為民法
    第179 條所明定。至於不當得利之計算標準，應參酌土地法
    第105 條、第97條第1 項之規定，予以計算較為客觀公允（
    最高法院81年度台上字第339 號判例參照）。再按城市地方
    房屋之租金，以不超過土地及其建築物申報總價額年息百分
    之十為限，土地法第97條第1 項定有明文；而所謂土地價額
    係指法定地價而言，則為土地法施行法第25條所明定。又土
    地法第148 條規定，土地所有權人依土地法所申報之地價為
    法定地價；而依平均地權條例第16條前段雖規定，舉辦規定
    地價或重新規定地價時，土地所有權人未於公告期間申報地
    價者，以公告地價百分之80為其申報地價。惟依平均地權條
    例施行細則第21條之規定，公有土地以各該宗土地之公告地
    價為申報地價，免予申報。本件被告無權占用系爭土地及房
    屋，而系爭房屋與土地之所有權人同一，惟管理機關不同，
    原告市警局、原告市消局均請求被告自94年7 月2 日起訴狀
    繕本送達被告之翌日（30頁、102 頁）起回溯5 年（即自89
    年7 月3 日起至94年7 月2 日止）之不當得利，核屬有據。
    原告市警局、原告市消局並請求被告給付自94年12月23日起
    至返還系爭土地、房屋（含增建）止，按月給付相當於租金
    之不當得利，亦屬有據。而系爭房屋自89年起至94年之評定
    現值分別為16000 元、15500 元、15100 元、14600 元、14
    200 元、13700 元，有台北市稅捐稽徵處士林分處函（23頁
    、139 頁）可佐，系爭土地自89年7 起至92年12月31日止之
    公告地價均為73700 元，93年1 月起之公告地價則為5827 5
    元，有地價表（24頁）可考。然原告市消局請求按系爭房屋
    評定價值年息百分之10計算不當得利，原告市警局請求按系
    爭土地公告地價百分之5 計算不當得利，惟本院審酌系爭房
    屋所在地雖然交通便利、繁榮，惟房屋甚為老舊，被告亦甚
    少使用等情，有勘驗筆錄及照片可憑，本院認不當得利按系
    爭土地及系爭建物申報總價額年息百分之4.2 計算為恰當。
    經分別計算之結果，被告應分別給付原告市警局、原告市消
    局各於661369元、3316元{ 計算式：1.系爭土地部分：89
    年7 月3 日起至92年12月31日為73700 ×44.96 ×4.2%÷12
    ＝11597 ，11597 ×41（月）＝475477元，73700 ×44.96
    ×4.2%÷365 ×29＝11057 元，475477元＋11057 元＝
    486534元（元以下四捨五入（下同））93年1 月1 日起至
    94年7 月2 日為58275 ×44.96 ×4.2%×1 ＝110042，
    58275 ×44.96 ×4.2%÷12×7 ＝64191 元，58275 ×
    44.96 ×4.2%÷365 ×2 ＝602 元，110042元＋64191 元＋
    602 元＝174835元，＋＝661369；2.系爭房屋部分：
    89年7 月3 日至89年12月31日止為16000 ×4.2%÷12×5 （
    月）＝280 元，16000 ×4.2%÷365 ×29＝53元，280 元＋
    53元＝333 元；90年為15500 ×4.2%＝651 元91年為
    15100 ×4.2%＝634 元92年為14600 ×4.2%＝613 元93
    年為14200 元×4.2%＝596 元，94年1 月1 日至94年7 月
    2 日為13700 ×4.2%÷12×7 ＝336 元，13700 ×4.2%÷
    365 ×2 ＝3 元，336 元＋3 元＝339 元：＋＋＋
    ＋＝3166元} ，暨均自94年12月23日起至清償日止，按
    週年利率百分之5 計算利息之範圍內，為有理由，應予准許
    ，逾此範圍之請求，即非有據，應予駁回。另原告市警局、
    原告市消局分別請求被告自94年7 月3 日起按月給付原告市
    警局9170元（計算式：58275 ×44.96 ×4.2%÷12＝9170元
    ），原告市消局48元（13700 ×4.2%÷12＝48元）至返還系
    爭房屋及土地日止之不當得利範圍內，亦屬有據，應予准許
    ，逾此範圍者，亦應駁回。
六、本件兩造陳明願供擔保，請准宣告假執行、免為假執行，就
    原告勝訴部分，經核與法相合，爰分別酌定如主文所示之擔
    保金額，併予准許。至原告敗訴部分，其假執行之聲請已失
    所附麗，應予駁回。
七、據上論結，本件原告之訴為一部有理由、一部無理由，依民
    事訴訟法第79條、第85條第1 項但書、第392 條第2 項，判
    決如主文。
中    華    民    國    95    年    1     月    12    日
                  民事第一庭  法  官  黃小瑩
以上正本證明與原本無異。
如對本判決上訴須於判決送達後20日內向本院提出上訴狀。
中    華    民    國    95    年    1     月    13    日
                              書記官  陳鳳嬌


司法院資訊處製作；財團法人民間司法改革基金會備份。
